最　高　行　政　法　院　判　決　　　　　　　　　九十三年度判字第一六二一號
　　上　訴　人　甲○○
　　訴訟代理人　丙○○
　　被 上訴 人　臺中市政府
　　代　表　人　乙○○
右當事人間因徵收補償事件，上訴人對於中華民國九十一年十二月十八日臺中高等行
政法院九十一年度訴字第六四四號判決，提起上訴，本院判決如左：
　　主  文
上訴駁回。
上訴審訴訟費用由上訴人負擔。
　　理  由
一、本件上訴人主張：上訴人已於民國九十一年十一月五日以第八十四號存證信函，
    及於九十一年十二月五日以辯論意旨狀，終止與被上訴人間所訂立之土地使用同
    意之行政契約，則原判決應就上訴人此終止契約之意思表示是否生法律上效力論
    斷。若是，則依行政程序法第一百四十七條第二項規定，被上訴人補償上訴人，
    即徵收或價購上訴人所有坐落臺中市○○區○○段七二五地號、面積四○九五平
    方公尺土地；反之，若原判決認定上訴人終止契約不合法（不生法律上之效力）
    ，則兩造於八十二年三月十五日所簽立之土地使用同意書仍合法有效存在，此時
    原審即應依行政程序法第一百四十七條第一項及第二百零三條第一項規定，調整
    行政契約之內容，此乃因被上訴人遲遲未為市地重劃，違反誠信原則，而類推適
    用民法終止契約之規定。原判決徒以系爭土地使用同意書存在為據，遂論斷被上
    訴人使用系爭土地即有正當權源，對上訴人終止行政契約之行為未有論述，此部
    分原判決即有判決不備理由之違背法令。另原判決一方面認定，因土地使用同意
    書之合法有效存在，故被上訴人使用系爭土地即有正當權源；另一方面又認定「
    該行政契約終止後，雙方負回復原狀之責任，上訴人得對被上訴人請求返還系爭
    土地之問題；上訴人主張其已對被上訴人終止此所謂之行政契約，原審自無適用
    行政訴訟法第二百零三條第一項規定之餘地」，上揭認定顯係判決理由自相矛盾
    。又原判決既已認定系爭同意書已由上訴人終止之，則原判決即應斟酌適用行政
    程序法第一百四十七條第二項規定，方始適法，此部分原判決有判決不適用法規
    之違背法令。末按原判決認上訴人未就被上訴人違反行政平等原則一事舉證，亦
    與行政訴訟法第一百二十五條第一項、第一百三十三條、第一百三十四條規定採
    職權探知主義之立意相違等語，為此求為廢棄原判決，撤銷原處分及訴願決定，
    並命被上訴人應即徵收或價購上訴人所有系爭土地。
二、被上訴人於本審未為答辯。
三、原審斟酌全辯論意旨及調查證據之結果，以：（一）關於上訴人請求撤銷原處分
    及訴願決定部分：本件上訴人所有坐落臺中市○○區○○段七二五地號土地，為
    臺中市○○路（八十米）道路用地，上訴人於九十一年五月十日向被上訴人請求
    依法辦理徵收補償，被上訴人以九十一年六月十日府建土字第○九一○○八二八
    六五號函否准其請。上訴人於八十二年三月十五日所簽立之土地使用同意書，內
    容為「上訴人同意該土地市政府先行使用，不列入八十二年度之土地徵收案，待
    將來列入（市地）重劃時，再參加土地分配，且爾後不得要求任何補償。」等語
    ，嗣上訴人於九十一年五月十日向被上訴人提出請求書，請求依法辦理系爭土地
    徵收補償，按上訴人既簽立土地使用同意書，依此同意書之內容及標的，被上訴
    人使用系爭土地即有正當權源；又國家因公共事業之需要或實施國家經濟政策，
    雖得依法徵收私有土地，但私有土地所有權人除法律另有規定外，不得主動請求
    國家徵收其土地。是被上訴人以九十一年六月十日府建土字第○九一○○八二八
    六五號函否准其所請，並無違法之處，因而駁回上訴人此部分於原審之訴。（二
    ）關於上訴人請求被上訴人應即徵收或價購上訴人所有系爭土地部分：按行政契
    約，係指以行政法上之法律關係為契約標的（內容），而發生、變更或消滅行政
    法上之權利或義務之合意而言。本件上訴人於八十二年三月十五日與被上訴人簽
    立之土地使用同意書，大意為上訴人同意被上訴人先行使用系爭土地，不列入八
    十二年度之土地徵收案，待將來列入（市地）重劃時，再參加土地分配，且爾後
    不得要求任何補償等語。上訴人同意被上訴人使用系爭土地為臺中市○○路道路
    用地，則兩造間對於該土地所發生者為特別地役權關係，本屬私法上之權利義務
    性質，是此同意書是否為行政契約，已非疑問。即使此附有該土地於來日得列入
    市地重劃，上訴人得參加分配土地之條件，須被上訴人以公權力介入之情形，此
    同意書得解為行政契約，再加以縱使上訴人就此同意書，依情事變更原則行使契
    約終止權終止該契約，抑或調整契約內容，所生者亦為該行政契約終止後雙方互
    負回復原狀責任，上訴人得對被上訴人請求返還系爭土地之問題。再者，上訴人
    所提起本部分訴訟係請求被上訴人應辦理徵收或價購系爭土地，而上訴人主張者
    其已對被上訴人終止此所謂之行政契約，原審自無適用行政訴訟法第二百零三條
    第一項規定之餘地。又依前述，私有土地所有權人除法律另有規定外，並無主動
    請求國家徵收其土地之權利；又上訴人雖陳稱系爭土地因無經歷年代久遠，供不
    特定公眾通行之過去事實，非屬司法院釋字第四○○號解釋所稱「既成現有巷道
    」之情形，無該解釋意旨之適用，然依前述，上訴人對於被上訴人並無要求其辦
    理徵收或價購系爭土地之權利，是此部分上訴人之訴，為無理由，因而予以駁回
    。（三）上訴人另稱被上訴人於八十九年十二月二十一日買受坐落臺中市○○區
    ○○段三一四四之三、三一四四之八、三一四四之九、三一四四之十地號等四筆
    土地，上開四筆土地與系爭土地同為臺中市○○路即八十公尺路面寬之外環道，
    被上訴人未價購系爭土地，明顯違反行政平等原則乙節。惟上訴人就此部分並未
    舉證證明上開四筆土地之土地所有權人，與被上訴人有簽訂相同之同意書，同意
    先由被上訴人使用土地，經相當時間，再由被上訴人予以價購，而僅未價購系爭
    土地等情，是上訴人此部分主張，亦難謂有據。再者，本件上訴人另行請求願供
    擔保，請准宣告假執行一節，按行政訴訟法並無如民事訴訟法第三百九十條有關
    上訴人得聲請假執行之規定，此規定又未為行政訴訟法規定準用之，是上訴人此
    部分請求，亦於法無據，因而併予駁回。
四、本院按：「行政契約締結後，因有情事重大變更，非當時所得預料，而依原約定
    顯失公平者，當事人之一方得請求他方適當調整契約內容。如不能調整，得終止
    契約。」「前項情形，行政契約當事人之一方為人民時，行政機關為維護公益，
    得於補償相對人之損失後，命其繼續履行原約定之義務。」行政程序法第一百四
    十七條第一項、第二項分別定有明文。則人民依前開規定終止行政契約後，行政
    機關得為之行為為補償相對人之損失，命人民繼續履行原行政契約所約定之義務
    。此之補償係為填補人民繼續履行行政契約之義務所造成之損失，此與土地徵收
    機關為土地徵收處分，給付補償地價係填補土地所有權人喪失土地所有權之損失
    者，並不相同；至如為土地之價購應給付之價金，更非此之損失補償。經查：本
    件上訴人所有系爭土地，為臺中市○○路（八十米）道路用地，上訴人於九十一
    年五月十日向被上訴人請求依法辦理徵收補償，被上訴人以九十一年六月十日府
    建土字第○九一○○八二八六五號函復，謂依上訴人簽具之土地同意書，系爭土
    地不列入徵收，俟日後重劃後再行參加分配，否准其請。而上訴人於八十二年三
    月十五日所簽立之土地使用同意書，內容為「上訴人同意該土地市政府先行使用
    ，不列入八十二年度之土地徵收案，待將來列入（市地）重劃時，再參加土地分
    配，且爾後不得要求任何補償。」等情，為原審依法認定之事實。上訴人主張其
    所簽訂之土地使用同意書，性質上係行政契約，其已依行政程序法第一百四十七
    條第一項規定，終止該契約，被上訴人即應適用行政程序法第一百四十七條第二
    項規定為之云云。惟揆之前開規定及說明，縱上訴人已終止本件契約，經適用行
    政程序法第一百四十七條第二項規定之結果，被上訴人得於補償上訴人之損失後
    ，命上訴人繼續履行原約定之義務，亦即提供系爭土地供被上訴人使用，該土地
    不列入土地徵收案，而被上訴人應為之補償，自非徵收該土地而給與地價補償，
    或價購土地而給付之價金，是尚難以此認上訴人得請求被上訴人徵收系爭土地。
    上訴人主張適用行政程序法第一百四十七條第二項之結果，被上訴人應即辦理徵
    收或價購系爭土地，並進而指摘原判決駁回其請求，為適用法規錯誤云云，自不
    足取。再查本件上訴人既無請求被上訴人徵收或價購系爭土地之權，被上訴人否
    准上訴人徵收或價購之請求，即無不合，此與被上訴人本於私權關係價購其他土
    地無涉，自不生違反平等原則問題。另本件上訴人向被上訴人申請徵收系爭土地
    ，經被上訴人否准，上訴人不服，提起訴願，亦經受理訴願機關決定駁回其訴願
    ，上訴人仍為不服，提起行政訴訟，原審以私有土地所有權人除法律另有規定外
    ，不得主動請求國家徵收其土地為由，而駁回上訴人於原審此部分之訴，是上訴
    人有否終止本件行政契約，對本部分判決結果均不生影響，原判決未於判決理由
    內論斷上訴人關於行政契約終止已否之爭執，即不生理由不備之違法問題。又本
    件原判決關於上訴人請求被上訴人應即徵收或價購上訴人所有系爭土地部分之理
    由，係先論斷被上訴人依上訴人於八十二年所出具之土地使用同意書，可依法使
    用系爭土地，認上訴人之主張為不可採；其後再以如上訴人所主張本件土地使用
    同意契約縱經終止，上訴人之主張同為不可採，而駁回上訴人於原審此部分之訴
    ，前後二項理由原有先後位之關係，並非同時併存，自無既認定前開契約為有效
    存在，及該契約業已終止之理由互相矛盾情形。綜上所述，本件上訴意旨指摘原
    判決違誤，求為廢棄，為無理由，應予駁回。
據上論結，本件上訴為無理由，爰依行政訴訟法第二百五十五條第一項、第九十八條
第三項前段，判決如主文。
中　　華　　民　　國　　九十三　　　年　　　十二　　　月　　  十六　　　日
                    最 高 行 政 法 院  第 二 庭
                                審 判 長 法  官　　　葉　振　權
                                         法  官      鄭  淑  貞
                                         法  官　　　劉　鑫　楨
                                         法  官　　　吳　明　鴻
                                         法  官　　　梁　松　雄
右  正  本  證  明  與  原  本  無  異
　　　　　　　　　　　　　　　　　　　　 法院書記官　阮  桂  芬
中　　華　　民　　國　　九十三　　　年　　　十二　　　月　　　十六　　　日
